最高法院民事裁定　　　　　　　　　　　　　　　　八十七年度台抗字第一三一號
　　再 抗告 人　彰化縣政府
　　法定代理人　阮剛猛
　　訴訟代理人　吳錫添律師
右再抗告人因與相對人福德祀間請求塗銷所有權移轉登記事件，對於中華民國八十六
年十二月二十三日台灣高等法院台中分院裁定（八十六年度抗字第六八四號），提起
再抗告，本院裁定如左：
    主  文
原裁定廢棄，應由台灣高等法院台中分院更為裁定。
    理  由
本件原法院以：相對人福德祀係屬神明會，其法定代理人即管理人既經其會員大會於
民國八十三年六月三十日選定為呂信煉，並經另件原法院八十五年度抗字第八七八號
確定裁定所認定，則相對人對再抗告人提起本件訴訟時，以其法定代理人呂信煉為訴
訟行為，自屬合法等詞，因而將台灣彰化地方法院所為不利於相對人之裁定予以廢棄
，固非無見。惟查：
台灣之神明會，乃係多數特定人（信徒或稱會員）集資購置財產所組成，以祭祀特定
神明為主要目的之非法人團體。依民事訴訟法第四十條第三項規定，其設有代表人或
管理人者，雖有當事人能力，得於民事訴訟程序上，以自己之名義起訴或被訴，然神
明會（非法人團體）於實體上既無權利能力（見：本院六十七年台上字第八六五號、
六十八年台抗字第八二號等判例），即不能謂為有訴訟能力。苟其於起訴或被訴時，
未由法定代理人合法代理，其訴訟成立之法定要件自難認為無所欠缺。而此項要件之
是否具備，原不待當事人之有無提出責問，法院均應依職權先為調查之。經調查結果
，倘認其不備此項要件，除其情形可以補正並經補正者外，依同法第二百四十九條第
一項前段規定，法院應以裁定駁回其訴。本件相對人福德祀之組織，果屬神明會之性
質，揆之前開說明，似不可能由「一人」單獨集資成立，而依土地登記簿謄本及申報
書等件所載之管理人變更登記（見：原審卷一五、一六頁），縱認原管理人呂昆煌亦
係該神明會之會員，但除其本人外，仍應有其他會員以共同組成該神明會，始符神明
會之組織架構。然觀之卷附經公告之「神明會福德祀信徒名冊」，其所列之全部信徒
，似均為該呂昆煌一人之子孫（見：原審卷二○頁、第一審卷一三二、一三三頁），
此無異認為該神明會即係由呂昆煌一人單獨所成立，是否與實情相符﹖殊非無疑。如
該神明會猶有其他會員存在，竟僅由呂昆煌一人之子孫呂信煉召集上開名冊所列之子
孫開會員大會（見：原審卷二三頁）據以選出呂信煉為管理人（法定代理人），而置
其他會員之權利於不顧，是否為法之所許﹖其法定代理人之適格要件是否無所欠缺﹖
更非無研求之餘地。原法院未遑進一步詳為調查，遽認相對人福德祀以呂信煉為其法
定代理人進行本件之訴訟，尚無不合。而為有利於相對人之裁定，自屬可議。再抗告
意旨指摘原裁定不當，求予廢棄，非無理由。
據上論結，本件再抗告為有理由，依民事訴訟法第四百九十二條第二項，裁定如主文
。
中      華      民      國    八十七    年      三      月     十九     日
                              最高法院民事第七庭
                                  審判長法官  朱  錦  娟
                                        法官  蘇  茂  秋
                                        法官  蘇  達  志
                                        法官  顏  南  全
                                        法官  葉  賽  鶯
      右正本證明與原本無異
                                              書  記  官
中      華      民      國    八十七    年      三      月    三十一    日
